【裁判字號】    96,易,460
【裁判日期】    970625
【裁判案由】    恐嚇取財
【裁判全文】
臺灣雲林地方法院刑事判決               96年度易字第460號
公  訴  人  臺灣雲林地方法院檢察署檢察官
被      告  林瑞誠
            張金萬
上列被告等因恐嚇取財案件，經檢察官提起公訴（96年度偵字第
1144號），本院判決如下：
    主  文
乙○○無罪。
丁○○共同以強暴、脅迫使人行無義務之事，處有期徒刑壹年，
減為有期徒刑陸月，如易科罰金以銀元佰元即新臺幣玖佰元折
算壹日。
    事  實                                              
一、丁○○綽號「阿森」受僱於乙○○擔任私人司機。其與年籍
    不詳綽號「阿都」、「國雄」及阿都的朋友之成年男子共4
    人，為替乙○○處理其與戊○○間之投資護膚店及介紹店內
    女子等糾紛問題，竟於民國95年6 月6 日下午8 時許，共同
    基於使人行無義務事之犯意聯絡，前往戊○○所經營位於雲
    林縣斗六市○○路000 號之「女兒鄉美容養生館」內，向戊○○恫稱：「若不賠償新臺幣（下同）36萬元要將其戴到山
    上埋掉」等語，並徒手毆打戊○○（未成傷），使戊○○心
    生畏懼，而被迫簽發合計36萬元之本票24紙，及債務償還協
    議書1 份予丁○○等人後，即與丁○○等人同往南投縣竹山
    鎮之丙○○住處，及位於雲林縣林內鄉○○路0 段00號丙○○所經營之「○○美容護膚店」內，欲向丙○○借款，未果
    後，戊○○在內心之畏懼狀態延續下，又被迫簽下股權讓渡
    書及自口袋內取出3 千元予丁○○等人。嗣經戊○○報警始
    循線查獲。
二、案經戊○○訴由雲林縣警察局報請臺灣雲林地方法院檢察署
    檢察官偵查起訴。
    理  由
壹、證據能力之認定：
    按被告以外之人於審判外之陳述，雖不符刑事訴訟法第159
    條之1 至之4 等4 條之規定，而經當事人於審判程序同意作
    為證據，法院審酌該言詞陳述或書面陳述作成時之情況，認
    為適當者，亦得為證據，刑事訴訟法第159 條之5 第1 項定
    有明文。查本案檢察官起訴認被告乙○○、丁○○2 人涉犯
    上開罪嫌所憑之證人戊○○、丙○○等2 人之警詢筆錄、偵
    訊筆錄；臺灣桃園地方法院檢察署通訊監察譯文；證人戊○○所簽立之股權讓渡書、債務償還協議書；證人丙○○所簽
    發面額20萬元之本票1 紙、合作開業契約書1 紙等證據，業
    經被告2 人於本院準備程序時均表示對該等證據之證據能力
    不爭執，同意使用作為認定事實之依據；本院復審酌上開文
    書、陳述作成時，較無人情施壓或干擾之情形，以之作為證
    據亦屬適當，是上開陳述、文書均具有證據能力。
貳、爭執、不爭執事項：
一、不爭執事項：
  (一)戊○○有於95年6 月6 日簽發本票24張、股權讓渡書1 紙及
    債務償還協議書1 張予丁○○。
  (二)丙○○有以「丙○○」之名義簽立面額20萬元之本票及合作
    開業契約書各1 紙予丁○○。
二、爭執之事項：
  (一)戊○○有沒有被迫自口袋拿出3 千元予丁○○？
  (二)戊○○所簽發之本票24張、股權讓渡書1 紙及債務償還協議
    書1 張，是否出於被脅迫所簽？
  (三)丙○○所簽發面額20萬元本票及合作開業契約書各1 紙，是
    否出於被脅迫所簽？
  (四)丁○○有無於95年6 月6 日在戊○○所經營之「○○○美容
    養生館」，向丙○○恐嚇：若不賠償36萬元要將其載到山上
    埋掉等語，使戊○○心生畏懼，而簽發上開24張本票？
  (五)丁○○有無於95年7 月15日在丙○○之「○○美容護膚店」
    向丙○○恐嚇稱：如不簽立本票，等一下會很難看，要叫人
    馬上來開槍等語？及乙○○有無於95年7 月15日在桃園縣以
    電話向丙○○恐嚇稱：如果不簽立本票賠償小姐逃跑之損失
    時，將要殺死全家等語，使丙○○心生畏懼而簽發上開面額
    20 萬 元之本票及合作開業契約書？
  (六)關於恐嚇戊○○的行為，乙○○有無犯意連絡或行為分擔？
、有罪部分（指被告丁○○部分）：
一、訊據被告丁○○矢口否認有何恐嚇取財之犯行，並辯稱：伊
    係來收帳，伊帶戊○○去27那邊（即丙○○之「○○美容護
    膚店」），因為他說丙○○有欠他錢，伊我沒有押他到山上
    去，與戊○○的過程中有警察、便衣，丙○○的部分伊沒有
    參與云云置辯。經查：
  (一)被告乙○○於本院審理時供稱：我跟丙○○、戊○○共同經
    營這種店，我也有投資他們的店，也有介紹小姐，我們做這
    個是違法的事情，因為我妨害風化的這個案子我已經被判刑
    了，所以我才講出來，如果還沒有判，我也不敢講出來非法
    營業賣淫我是幕後金主等語（詳見本院卷第193 頁背面之97
    年6 月4 日審理筆錄），及被告丁○○於警詢時供稱：我目
    前受僱於乙○○擔任私人司機，我的綽號叫「阿森」，因戊○○向乙○○借36萬元開店，乙○○叫我到雲林縣向戊○○
    收錢，大約於95年6 月初晚上20時許，我與綽號「阿都」、
    「國雄」及阿都的朋友（我不認識）共4 人，到斗六市○○○美容養生館找戊○○收錢。我們當日到店內找戊○○商討
    如何還36萬元的債務，協商後戊○○每15天還1 萬5 千元，
    協商過程中有大約有6 、7 名警察進來臨檢，詢問我們在做
    何事，並檢查我們的身分證，後來警察就離開了。乙○○叫
    我們如果收不到現金，要戊○○簽立商業本票，因當時戊○○身上沒有現金，我們就到附近的書局購買1 本空白本票，
    每15天一期分24期，每期1 萬5 千元，共36萬元，我當時並
    沒有以暴力毆打戊○○等語（詳見偵卷第13、14頁之警詢筆
    錄），互核再參以證人戊○○並不否認其與乙○○間有因小
    姐跑掉要賠償36萬元之事實（見本院卷第100 頁反面），姑
    不論其等所從事之行業是否合法，然僅係涉及民事上請求權
    之有無，並不影響證人戊○○與被告乙○○、丁○○間之債
    務糾紛關係存在之事實，應堪明確。
  (二)而依證人戊○○於警詢時證稱：我於95年6 月初某日晚間8
    時左右，被4 個年青人在我經營女兒鄉美容養生館內（雲林
    縣斗六市○○路000 號），強押至雲林縣林內鄉27美容護膚
    店內，我僅認識綽號「阿森」，其他的我不認識，他們在我
    店裡以拳頭打我，恐嚇我若36萬元不給將載我至山上埋掉，
    並強迫我簽立本票共36萬元，其中2 位年青人架著我左右雙
    手強押我至車上直奔27美容護膚店內，當時我朋友丙○○在
    場目睹，其中1 人從我右褲口袋搶走3 千元整等語（詳見95
    年7 月20日警詢筆錄），及於偵查中結證稱：乙○○、丁○○介紹2 、3 個小姐到我那裡，共匯了約2 、30萬元，這都
    是色情交易的錢，我店裡跑掉3 個小姐，他們叫3 、4 人押
    我出去，要我寫本票36萬元，我是不得已寫的，有3 個人在
    我店裡押著我寫債務償還協議書，我店裡剛好沒人，我不寫
    ，其中有1 人就打我頭部及臉，所以我就寫了，後來押出去
    又寫1 張股權讓渡書，當天警察有臨檢，是我被打帶出去寫
    讓渡書後警察來的，當時我不敢講，當時我被帶去竹山，說
    如果錢我不處理要把我埋掉，他們要我從口袋裡拿出3 千元
    ，當天也被押到丙○○門口要我去籌錢，這些事情都是同一
    天等語（詳見偵卷第140 頁），暨其於本院審理時就檢察官
    詰問重要相關問題時避重就輕的回答，而證述係丁○○跟2
    、3 個人去店裡，拆一些錢，之前有跟他們借錢，因借款、
    還款之糾紛，沒有用拳頭打，被帶到林內是去找丙○○借錢
    ，去竹山也是去找丙○○借錢，3 千元係自己拿出來的，沒
    有借到錢，有協調慢慢還，之後就跟丁○○一起回斗六（詳
    見本院卷第97至99頁），嗣經審判長請被告2 人暫時離庭，
    證人戊○○始證稱：我在警察局跟警察講的是事實，與今日
    所講的不同是我有壓力，我怕他們報復我，是小姐來1 天就
    跑掉他們要我賠36萬元，不是我編出來的，當時只有我1個
    人在店裡，我沒有證人，當時真的有被欺負，但我怕又被恐
    嚇，他那時候帶3 、4 個人去，有跟我說如果不還錢的話，
    要把我帶去山上埋掉，這3 、4 個人有一個是從高雄上來的
    ，有1 個很胖，那個胖的有打我，2 個瘦瘦的，另外1 個就
    是丁○○，他們會把我帶到林內去是我說我要去借借看有沒
    有錢，我帶他們去林內街上，要去找丙○○借錢，本票交給
    胖胖的那個人，本票不知道現在在哪裡，除了讓我簽本票，
    還有要我簽股權讓渡書，說如果錢沒有還給他的話，店就無
    條件讓給他，債務償還協議書是他們那個晚上叫我寫的，這
    3 張都是他們逼我寫的，口袋的3 千元是他叫我自己拿出來
    的，他問我有沒有錢，我說沒有，說我身上的3 千元是要給
    別人的，是別人寄在我這邊的，他就叫我拿出來等語（詳見
    本院卷第100 至103 頁），互核並細繹其內容，並無齟齬之
    處，且由證人於審判中之證述可知，證人戊○○仍陷於極度
    恐懼之中，被告丁○○與不詳姓名之成年男子，出口恐嚇要
    將之帶到山上埋掉等語，已造成證人戊○○內心極度恐懼，
    又要證人戊○○簽發合計36萬元之本票24紙、債務償還協議
    書、股權讓渡書及自口袋內自行取出3 千元等情，顯然證人
    戊○○在當時情境下係恐懼狀態之延續，接著而為違反其意
    願簽發本票、債務償還協議書、股權讓渡書及自行取出3 千
    元等無義務事之行為，應堪認定。
  (三)又證人丙○○於警詢時證稱：我與乙○○是經戊○○轉介紹
    才有生意上之往來，乙○○經營印尼小姐生意，我經營的店
    內都是叫乙○○所有之印尼小姐，我有在場目睹，戊○○被
    4 名男子強迫至27護膚美容店前，並在戊○○右褲口袋內，
    強盜其身上3 千元等語（詳見95年7 月20日之警詢筆錄），
    及於審理時結證稱：有看見3 個男孩帶戊○○去我那裡，戊○○有從口袋裡拿3 千元出來，在我店門口那邊等語（詳見
    本院卷第108 頁），且佐以被告丁○○於偵查中供承確有拿
    戊○○的3 千元，那3 千元是他要還的等語（見偵卷第143
    頁），再參以證人戊○○上揭警詢、偵查及審理中之證述，
    可知該3 千元雖係戊○○自行從口袋中取出，惟該取出之行
    為非戊○○在無任何意願受壓制情形下所為，準此，益臻證
    人戊○○上揭所述，係因被告丁○○及其餘3 名男子等4 人
    之行為而使其內心感受極度畏懼始簽發本票、債務償還協議
    書、股權讓渡書及自口袋中取出3 千元等行為，應屬事實，
    洵堪認定。
  (四)雖證人丙○○於本院審理時就95年6 月6 日晚間戊○○有無
    去找他之事表示忘了，且表示不知道丁○○有無從戊○○口
    袋拿走3 千元之事，其在警局稱有當場目睹之事可能係講錯
    了，我承認犯偽證罪，因為我真的欠他錢，講實在話，是戊○○約我去警察局講的等語（詳見本院卷第105 、106 頁）
    ，衡以證人丙○○於警詢時證稱在95年7 月15日晚間9 時左
    右，在其經營「○○美容護膚店」被強迫簽下20萬元本票，
    其中一人問我：「要不簽立本票，若不簽我就叫人馬上拿槍
    來開槍」等口氣，且他們身上背有小背包疑裝手槍等語（見
    偵卷第22頁之95年7 月20日警詢筆錄），可知在對方有槍枝
    或人勢眾多之情形下，人性趨吉避兇之選擇，寧願在國家之
    機器下受偽證、誣告等處罰，亦不願為了個人或朋友義氣而
    必須時時刻刻處於不安之生活中，證人與被告同在一法庭上
    時，其證詞難免因其個人因素考量而失真，實亦不足為奇，
    證人丙○○關於戊○○部分於本院審理時所為之證述，實不
    足為被告丁○○有利之認定，應屬當然。
  (五)綜上所述，證人戊○○雖與被告乙○○、丁○○間有投資護
    膚店及介紹店內女子等糾紛問題存在，惟其有無債務糾紛之
    存在，應循正當法律程序解決。被告丁○○實不該與綽號「
    阿都」、「國雄」及阿都的朋友之成年男子共4 人共同基於
    使人行無義務事之犯意聯絡，以恐嚇及暴力方式，使證人戊○○行無義務之事而簽發本票、債務償還協議書、股權讓渡
    書及自口袋中取出3 千元，被告丁○○辯稱「伊係為收帳」
    等語，實無法為其行為合法性之藉口。此外，尚有附卷之債
    務償還協議書及股權讓渡書可參，被告丁○○之使人行無義
    務事之強制罪犯行罪證明確，堪以認定，應依法論科。
二、新舊法適用之比較：
    被告行為後，刑法於95年7 月1 日起施行（下稱新法，修正
    前則稱舊法），其中修正後刑法第2 條乃關於新舊法比較適
    用之準據法，其本身無關行為可罰性要件之變更，故新法施
    行後，如涉及比較新舊法問題，應逕依修正後刑法第2 條第
    1 項規定，為「從舊從輕」之比較（最高法院95年度第8 次
    刑事庭會議決議意旨參照）。又所謂「法律變更」與法律修
    正之概念有別；所謂法律變更應係指因法律修正而「刑罰」
    有實質之更異而言（如修正後新舊法法定本刑輕重變更或犯
    罪構成要件寬嚴不同），始有依刑法第2 條規定為準據法而
    比較適用新法或舊法之問題。如新舊法處罰之輕重仍然相同
    （例如僅形式上修正法律用語或條次移列），並無有利或不
    利之情形，即無適用上開規定為比較之餘地，自應依一般法
    律適用之原則，適用現行、有效之裁判時法論處（最高法院
    95年度台上字第5589、5669、6519號判決意旨參照）。經查
    ：
  (一)修正前刑法第33條第5 款規定：「罰金：1 元以上。」修正
    後該款規定「罰金：新台幣1,000 元以上」，是比較新舊法
    結果，以舊法較有利於行為人。
  (二)修正前刑法第304 條第1 項所定罰金刑提高為10倍（原貨幣
    單位為銀元，並為新臺幣之3 倍，故折換為新臺幣結果提高
    為30倍），修正後刑法施行法增定第1 條之1 規定：「中華
    民國94年1 月7 日刑法修正施行後，刑法分則編所定罰金之
    貨幣單位為新臺幣。刑法分則編未修正之條文定有罰金者，
    自94年1 月7 日刑法修正施行後，就其所定數額提高為30倍
    。」被告行為前後罰金本刑實際上均提高為30倍，並無有利
    或不利之情形，應適用現行、有效之裁判時法論處。
  (三)刑法第28條之修正係以：「修正共同正犯之參與類型，確定
    在『實行』概念下之共同參與行為，始成立共同正犯，為杜
    爭議，爰將『實施』一語，修正為『實行』」，即修法乃在
    確定正犯概念，杜絕爭議，非屬法律之變更，不生新舊法比
    較適用之問題，應逕適用裁判時即修正後之刑法第28條之規
    定。
  (四)被告行為時刑法第41條前段規定：「犯最重本刑為5 年以下
    有期徒刑以下之刑之罪，而受6 個月以下有期徒刑或拘役之
    宣告，因身體、教育、職業、家庭之關係或其他正當事由，
    執行顯有困難者，得以（銀元）1 元以上3 元以下折算1 日
    ，易科罰金。」又依刪除前罰金罰鍰提高標準條例第2 條前
    段規定，就其原定數額提高為100 倍折算1 日，經此折算後
    ，易科罰金之折算標準應以銀元300 元即新臺幣900 元折算
    1 日。惟修正後刑法第41條第1 項前段則規定：「犯最重本
    刑為5 年以下有期徒刑以下之刑之罪，而受6 個月以下有期
    徒刑或拘役之宣告者，得以新臺幣1,000 元、2,000 元或3,
    000 元折算1 日，易科罰金」，經比較後，舊法之易科罰金
    折算標準較低，對被告較有利，應適用舊法。
三、論罪科刑之理由：
  (一)核被告丁○○所為，係犯刑法第304 條第1 項之使人行無義
    務事之強制罪。
  (二)公訴意旨認被告丁○○恐嚇證人戊○○之上揭事實係犯刑法
    第346 條第1 項之恐嚇取財罪。惟按刑法上之恐嚇取財罪，
    須有為自己或第三人之不法所有之意圖，方能構成，如對於
    該使人交付之財物，本有正當取得之權利，因主觀上難認有
    不法所有之意圖，則除所用恐嚇方法或可成立他項罪名外，
    要無由成立恐嚇取財之罪（最高法院70年度臺上字第2823號
    、72年度臺上字第1241號判決意旨參照）。經查，證人戊○○並不否認其與乙○○間有因小姐跑掉要賠償36萬元等事實
    （見本院卷第100 頁反面），且與丁○○替被告乙○○處理
    乙○○與戊○○間之投資護膚店及介紹店內女子等糾紛問題
    等供述情節大致相符，姑不論其等所從事之行業是否合法，
    然僅係涉及民事上請求權之有無，並不影響證人戊○○與被
    告乙○○間之債務糾紛關係存否之事實，應堪明確，已如前
    述。依此，被告丁○○主觀上即乏為自己或他人不法所有之
    意圖，其所為要與恐嚇取財罪之構成要件有間，應單純論以
    使人行無義務事之強制罪。公訴意旨所引之起訴法條尚有未
    洽，爰在基本社會事實同一之範圍內，依刑事訴訟法第300
    條之規定，予以變更起訴法條。
  (三)被告丁○○與綽號「阿都」、「國雄」及阿都的朋友等3 人
    間，就上開犯行，有犯意聯絡及行為分擔，為共同正犯。
  (四)被告以言詞恐嚇而脅迫，及以徒手毆打戊○○（未成傷）之
    暴力方式，使戊○○心生畏懼，被迫簽發合計36萬元之本票
    24紙及債務償還協議書1 份，繼而延續其內心之畏懼狀態再
    被迫簽下股權讓渡書及自口袋內取出3 千元，其2 次行為係
    一個畏懼狀態之延續，應論以單純之一強制罪。而恐嚇之言
    詞乃「脅迫」惡害通知，脅迫本身即當然含有恐嚇性質，無
    於強制罪外另成立恐嚇罪之餘地，均附此敘明。
  (五)爰審酌被告丁○○僅國中畢業，原從事高爾夫球教練工作，
    竟不思循正當法律途徑解決其受託處理乙○○與戊○○間之
    投資護膚店及介紹店內女子等糾紛，反以上開手段使戊○○
    簽發本票、債務償還協議書、股權讓渡書及自口袋中取出3
    千元等行為，顯影響社會良善秩序，且犯後仍否認犯行，不
    能知錯改過，實無可取，惟念及被告丁○○係受僱於乙○○
    擔任私人司機，其收帳行為於法不可取等一切情狀，量處如
    主文所示之刑。
  (六)按犯罪在96年4 月24日以前者，除另有規定外，有期徒刑、
    拘役或罰金，減其刑期或金額2 分之1 ，並應於判決主文同
    時諭知其宣告刑及減得之刑。又犯最重本刑為5 年以下有期
    徒刑以下之刑之罪，依本條例規定減為6 月以下有期徒刑、
    拘役者，應於為減刑裁判時，併諭知易科罰金之折算標準，
    中華民國九十六年罪犯減刑條例第2 條第1 項第3 款、第7
    條、第9 條分別定有明文。查本案被告丁○○之犯罪時間係
    在96年4 月24日之前，所犯之罪合於前揭條例規定，又無不
    予減刑情事，自應依上開規定，於裁判時減其宣告刑2 分之
    1 而為如主文所示，並依修正前刑法第41條第1 項前段規定
    ，併諭知易科罰金之折算標準。
肆、不另為無罪諭知部分（指被告丁○○部分）：
一、公訴意旨另略以：乙○○、丁○○承上開犯意（蒞庭檢察官
    於開庭時方變更為另行起意），由丁○○夥同另2 名不詳年
    籍姓名之成年人共3 人，於95年7 月15日晚上9 時許，前往
    丙○○之「○○美容護膚店」，向丙○○恫嚇稱：如不簽立
    本票，等一下會很難看，要叫人馬上來開槍等語，乙○○亦
    同時在桃園縣境以電話向丙○○恫嚇稱：如果不簽立本票賠
    償小姐逃跑之損失時，將要殺死全家等語，致丙○○心生畏
    懼，而以「丙○○」之名義簽立20萬元之本票及合作開業契
    約書各1 紙予丁○○等人，因認被告此部分犯行與上開有罪
    部分，係同涉犯刑法第346 條第1 項之恐嚇取財罪，而具有
    連續犯關係等語。
二、按告訴人之告訴，係以使被告受刑事訴追為目的，是其陳述
    是否與事實相符，仍應調查其他證據以資審認；至被告否認
    犯罪事實所持之辯解，縱屬不能成立，仍非有積極證據足以
    證明其犯罪行為，不能遽為有罪之認定，最高法院52年臺上
    字第1300號、30年上字第1831號分別著有判例可資參照。
三、訊據被告丁○○堅詞否認有何前開犯行，並辯稱：丙○○的
    部分伊沒有參與等語。經查：
  (一)證人丙○○於警詢時證稱：我於95年7 月15日晚間21時左右
    ，被3 個年青人在我經營「27護膚美容店」林內鄉○○路0
    段00號內，強迫我立下本票20萬元，其中一位綽號「阿森」
    我認識，其他我不認識，其中一人問我：「要不簽立本票，
    若不簽我就叫人馬上拿槍來開槍」等口氣，且他們身上背有
    小背包疑裝手槍，我與乙○○是經戊○○轉介紹才有生意上
    之往來，乙○○經營印尼小姐生意，我經營的店內都是叫乙○○所有之印尼小姐，因我店內跑掉2 位印尼小姐，故3 位
    年青人是乙○○主使等語（詳見偵卷第20頁之95年7 月20日
    警詢筆錄），及其於偵查中具結稱：我經營的27護膚美容店
    的小姐是乙○○、丁○○介紹來的，他們介紹2 位，2 、3
    天就跑了，乙○○說要賠30萬元，後來要我寫本票，我寫假
    名林金興20萬元，乙○○電話中說如果我不簽要殺我全家，
    丁○○他們就來店裡問我是否要簽，說如果不簽等一下會很
    難看，可以打電話叫人來，我是不得已才簽的。我簽時，己○○在場等語（詳見偵卷第139 、140 頁），又其於本院審
    理時一再閃爍其詞，推說不是因為小姐跑掉要賠，係因借款
    20萬元，在檢察官面前所說的話係因沒錢還而編出來的，沒
    有跟戊○○套好，是戊○○找我一起去報案，是因為欠錢才
    到警局去誣告被告（詳見本院卷第105 、106 頁），嗣經審
    判長令被告2 人先行離庭，證人丙○○仍然證稱沒有在警局
    內說被告恐嚇我，警局所作的筆錄我沒看，可能是警察有誤
    解，說他們身上有帶槍是我自己編的，有沒有說要開槍我忘
    了，跟戊○○去警察局不是誣告，是我自己編的，因為我沒
    有錢還給他們等語（詳見本院卷第107 、108 頁），其前後
    之證述大相逕庭，雖說證人於審理時之證述極有可能係深怕
    再次受被告之脅迫而不敢說實話，亦有可能係偵查及警詢時
    所述係不實在，本院實難憑證人丙○○1 人有齟齬之證詞而
    採為被告不利之認定，至屬當然。
  (二)再者，依證人丙○○於警詢中所述之事實，尚有店內經理甲○○、己○○等人在場目睹，及其於偵查中稱對方有3 人，
    我店裡有我及我朋友己○○，而簽本票時戊○○不在場等情
    ，有該警詢筆錄（見偵卷第21頁）及偵查筆錄（見偵卷第14
    0 頁）可參。而檢察官既已知悉此部分犯罪事實有證人甲○○、己○○目睹，然觀其卷內相關資料未見有傳喚該2 名證
    人之紀錄，雖公訴檢察官於本院準備程序時主張傳喚甲○○
    、己○○等2 人以明丙○○遭恐嚇之事實，經本院訂於97年
    1 月22日上午9 時之審理期日傳喚第1 次，97年3 月6 日再
    為傳、拘1 次，證人己○○之林內鄉○○路0 段00號住址現
    已為待售空屋（見本院卷第66、67頁）、同路2 段48號2 樓
    目前由鍾原輝所住無己○○此人（見本院卷第68、69頁）、
    南投竹山鎮住址為其祖父所簽收（見本院卷第70頁），而甲○○則查無現住地，且無在監所資料，97年4 月16日之第3
    次審理期日再次傳、拘甲○○、己○○，僅有寄存送達之回
    證（見本院卷第121 至124 頁），且經拘提亦未獲，97年6
    月4 日之第4 次審理期日又再為傳、拘甲○○、己○○等證
    人，亦得到同樣結果，證人仍未到庭，而經公訴檢察官當庭
    表示捨棄該2 名證人之傳喚（見本院卷第190 頁反面），此
    2 名證人顯屬傳喚不能，而此就犯罪事實存否所必要之證人
    並無其他相關證詞可供本院審酌，本院亦無法得到關於丙○○有無遭恐嚇犯罪事實之明確心證，堪認明確。
  (三)至於證人丙○○以「丙○○」名義簽發面額20萬元之本票（
    見偵卷第101 頁）及以「丙○○」名義簽合作開業契約書（
    見偵卷第98頁）等資料，依證人丙○○所述係遭脅迫所簽，
    ，惟證人丙○○之證述有其齟齬不可信之處，已如前述。而
    其簽發之本票及合作開業契約書是基於何原因而以「林金興
    」名義所簽發，本院實無法依上開前後不一之證述得其符合
    事實真相之心證，該本票及合作開業契約書亦不足採為被告
    認定有罪之依據，至為當然。
四、綜上，公訴人認被告就此部分行為亦涉犯刑法第346 條之恐
    嚇取財罪嫌，其所憑之證據尚嫌未足，且依卷內相關資料及
    本院調查之結果，在客觀上尚未達到通常一般人均不致有所
    懷疑，而得以確信其犯罪事實之程度，即應作有利於被告之
    認定，此部分尚屬不能證明被告犯罪，公訴人認此部分涉犯
    恐嚇取財罪（對被害人丙○○部分），與前揭論罪科刑（對
    被害人戊○○部分）之恐嚇取財罪（經審理後認係犯刑法第
    304 條第1 項之強制罪）間，有連續犯之裁判上一罪關係，
    雖蒞庭檢察官已於本院準備程序時更正係另基於恐嚇取財之
    犯意而有2 次之犯罪事實（見本院卷第26頁），惟本院仍尊
    重起訴檢察官之起訴意旨所載，起訴檢察官就此部分認有連
    續犯之關係，本院應就該不能證明犯罪之部分，不另為無罪
    之諭知。
伍、無罪部分（指被告乙○○部分）：
一、公訴意旨略以：
  (一)被告乙○○自94年底間起，夥同丁○○（綽號阿森）、洪惠
    珠、戊○○、丙○○、己○○、李存沿、沈燕能等人，共同
    媒介女子與男客為性交易以營利，而由乙○○、洪惠珠夫妻
    2 人，自94年6 、7 月間起，引進外籍女子後，即與在雲林
    縣境內經營應召業之丙○○、戊○○、庚○○、己○○合作
    ，由乙○○或丁○○將外籍女子交由該等應召業者，與不特
    定之男客從事性交易，乙○○則從中抽成，餘則由應召業者
    戊○○、丙○○、庚○○、己○○與外籍女子朋分。95年5
    月間，乙○○、丁○○因交予戊○○之印尼女子中有3 人逃
    逸，另交予丙○○之印尼女子中亦有2 人逃逸一事，戊○○
    、丙○○均拒絕賠償，故與丁○○共同基於意圖為自己不法
    所有之犯意聯絡，由乙○○指使丁○○找人一同向戊○○、
    丙○○要求賠償，若有不從者即以報復。
  (二)丁○○遂於95年6 月6 日20時許，夥同另3 名不詳年籍姓名
    之成年人，前往戊○○所經營之「○○○美容養生館」，向
    戊○○恐嚇稱：若不賠償36萬元要將其載到山上埋掉等語，
    並徒手毆打戊○○頭部，致戊○○心生畏懼，而當場簽立共
    36 萬 元之本票24紙予丁○○等人後，復隨同丁○○等4 人
    ，前往南投縣竹山鎮不詳處所，再被迫簽立股權讓渡書予丁○○等人，及被迫自口袋中拿出3 千元予丁○○。乙○○、
    丁○○承上開犯意，由丁○○夥同另2 名不詳年籍姓名之成
    年人共3 人，於95年7 月15日21時許，前往丙○○之「27美
    容護膚店」，向丙○○恫嚇稱：如不簽立本票，等一下會很
    難看，要叫人馬上來開槍等語，乙○○亦同時在桃園縣境以
    電話向丙○○恫嚇稱：如果不簽立本票賠償小姐逃跑之損失
    時，將要殺死全家等語，致丙○○心生畏懼，而以「林金興
    」之名義簽立20萬元之本票及合作開業契約書各1 紙予丁○○等人。因認被告乙○○所為，係犯刑法第346 條第1 項之
    恐嚇取財罪嫌等語。
二、按犯罪事實應依證據認定之，無證據不得認定犯罪事實；不
    能證明被告犯罪者，應諭知無罪之判決，刑事訴訟法第154
    條第2 項及第301 條第1 項分別定有明文。次按認定不利於
    被告之事實，須依積極證據，苟積極證據不足為不利於被告
    事實之認定時，即應為有利於被告之認定，更不必有何有利
    之證據；又事實之認定，應憑證據，如未能發現相當證據，
    或證據不足以證明，自不能以推測或擬制之方法，以為裁判
    基礎；而認定犯罪事實所憑之證據，雖不以直接證據為限，
    間接證據亦包括在內，然而無論直接或間接證據，其為訴訟
    上之證明，須於通常一般之人均不致有所懷疑，而得確信其
    為真實之程度者，始得據為有罪之認定；至被告否認犯罪事
    實所持之辯解，縱屬不能成立，仍非有積極證據足以證明其
    犯罪行為，不能遽為有罪之認定，最高法院30年上字第816
    號、40年臺上字第86號、76年臺上字第4986號、30年上字第
    1831號分別著有判例可資參照。
三、訊據被告乙○○堅詞否認有何前開恐嚇取財之犯行，並辯稱
    ：我與2 位告訴人（即戊○○、丙○○）有金錢糾紛，不是
    恐嚇取財，我們之間的金錢關係有證可查，戊○○說要分期
    給我，我才委託丁○○去幫我收，後來當場有便衣警察出現
    ，我才打電話給戊○○，而檢察官所說的95年8 月11日14點
    46分57秒這通我打給丙○○，裡面有講到說「我很賭爛，我
    打算錢都不要，我打算叫小鬼去你家連你老父、老母、老婆
    都... （點點點）你叫誰講都沒效」，這樣的話沒有恐嚇的
    意思，那時候他要叫他們老大跟我講的時候，我跟他說不要
    講了，我的意思是說他父母親、他太太也都認識我，叫他們
    來說也都沒有用啦，我不是說要危害他家裡的生命安全，而
    且通聯紀錄中“點點點”是什麼要說出來啊，我的意思是要
    去他家理論，說我對他這樣，這種錢他可以這樣欠我的嗎等
    語。經查：
  (一)證人戊○○於警詢證稱：被強押、恐嚇係因我與乙○○有生
    意上之往來，我經營的店內小姐都是叫乙○○所有的印尼小
    姐，該印尼小姐在我店內跑掉3 人，乙○○向我要跑掉3 位
    印尼小姐，所以該4 位年青人是乙○○主使等語（詳見偵卷
    第18頁之95年7 月20日之警詢筆錄），然其於偵查及本院審
    理時均未提及乙○○之參與情形（詳見該次筆錄）。而被告
    乙○○雖自承係戊○○說要以分期方式還錢，所以請司機丁○○向戊○○收取本票等語（見偵卷第9 頁之95年9 月25日
    警詢筆錄）。該受託之被告丁○○係受乙○○之委託而前去
    取款或取本票，然收取款項之方法與手段甚多，或可依委託
    人之指示從事不法，或可自行決定方法而達其目的，證人戊○○之證述僅係其推測之詞，實不足遽此採為被告乙○○與
    被告丁○○有何犯意聯絡之依據，應堪認定。
  (二)又被告丁○○雖於警詢時供稱：乙○○叫我們如果收不到現
    金，要戊○○簽立商業本票，因當時戊○○身上沒有現金，
    我們就到附近的書局購買1 本空白本票，每15天一期分24期
    ，每期1 萬5 千元，共36萬元，我當時並沒有以暴力毆打戊○○，因戊○○告訴我們說丙○○有欠他錢，我們幫戊○○
    討債，所以戊○○簽完本票後，帶我們到丙○○在林內鄉經
    營之「○○護膚美容店」，到達「○○護膚美容店」，因我
    沒錢加油，所以向戊○○借3 千元等語（詳見偵卷第14、15
    頁之95年9 月25日警詢筆錄），該等供述就「收不到現金，
    要簽立本票」之詞，雖可明確知悉被告丁○○係受被告乙○○之委託而前往收現金或簽本票之行為，惟亦無法得知被告
    乙○○與被告丁○○就其對戊○○以強暴、脅迫方法使戊○○簽本票、債務償還協議書、股權讓渡書等行為間有何犯意
    聯絡及行為分擔，本院實難憑此認定被告乙○○就被告丁○○前揭犯行部分有參與行為，亦無從依此採為被告乙○○不
    利之認定，洵屬明確。
  (三)另關於被害人丙○○遭受恐嚇取財部分，其於警詢、偵查及
    審理中之證述前後不一，實難採為認定被告丁○○不利之認
    定，已如前述。而證人丙○○於警詢時雖證稱：乙○○向我
    要跑掉2 位印尼小姐，該該3 名年青人是乙○○主使等語（
    見偵卷第21頁之95年7 月20日警詢筆錄），及於偵查中亦結
    證稱：乙○○電話中說如果我不簽要殺我全家，丁○○他們
    就來店裡問我是否要簽，說如果不簽等一下會很難看，可以
    打電話叫人來，我是不得已才簽的等語（見偵卷第140 頁）
    ，惟其於審理時否認前開證述，其前後不一之證述自難採為
    被告乙○○有罪認定之唯一證據，應屬明確。
  (四)又證人丙○○所簽立面額20萬元之本票及合作開業契約書，
    雖均以「丙○○」之名義而簽立，而其內心之真意為何，本
    院實無法由其前後不一之證述窺知，已如前述。是以，此2
    份文書之形式外觀亦不足以推知被告有何公訴人所指之恐嚇
    取財犯行，應堪認定。
  (五)雖檢察官指出卷附95年8 月11日14點46分57秒乙○○打給丙○○之通聯譯文（詳見偵卷第76、77頁），提及「我很賭爛
    ，我打算錢都不要，我打算叫小鬼去你家連你老父、老母、
    老婆都... （點點點）你叫誰講都沒效」，而涉有恐嚇等情
    （見本院卷第193 頁審理筆錄）。觀之該次通聯紀錄全部內
    容，可知其內容確係為討論小姐跑掉之賠償問題，或找2 個
    小姐來換，也提及丙○○大哥，並提及找點作（指經營店面
    ）等等情事，並未提及「如果不簽立本票賠償小姐逃跑之損
    失時，將要殺死全家」等語，且該日之通聯時間與起訴意旨
    所載「95年7 月15日21時」之時間點並不相同，公訴人引用
    此份通聯紀錄亦難以證明被告乙○○有對被害人丙○○為恐
    嚇取財之犯行，堪認明確。
四、本院綜合全案之卷證資料，對於公訴意旨所提出之各項證據
    逐一審認，因客觀上尚未達於通常一般人均不致有所懷疑，
    而得確信其犯罪事實之程度，依「罪證有疑，利於被告」之
    法則，即應作有利於被告之認定。此外，本院復查無其他積
    極證據足證被告乙○○有何公訴人所指之前揭犯行，尚不能
    證明其犯罪，揆諸前揭條文規定及證據法則說明，應就被告
    乙○○為其無罪判決之諭知。
陸、應適用之法條：
一、刑事訴訟法第299 條第1 項前段、第300 條、第301 條第1
    項。
二、刑法第2 條第1 項、第28條、第304 條第1 項、第41條第1
    項前段（修正前），中華民國九十六年罪犯減刑條例第2 條
    第1 項第3 款、第7 條、第9 條，刑法施行法第1 條之1 第
    1 項、第2 項前段，罰金罰鍰提高標準條例第2 條（廢止前
    ），判決如主文。
本案經檢察官董和平到庭執行職務。
中    華    民    國    97    年    6     月    25    日
                刑事第四庭    審判長法  官  吳福森
                                    法  官  曾鴻文
                                    法  官  李淑惠
以上正本證明與原本無異。
如不服本判決，應於判決收受後10日內，向本院提出上訴狀（須
附繕本）。
                                    書記官  林佳慧

中    華    民    國    97    年    6     月    25    日

附錄本案論罪法條全文
中華民國刑法第304條（強制罪）
以強暴、脅迫使人行無義務之事或妨害人行使權利者，處3年以
下有期徒刑、拘役或300元以下罰金。
前項之未遂犯罰之。

司法院資訊處製作；財團法人民間司法改革基金會備份。
